臺灣高等法院臺中分院民事判決　　　　94年度上字第246號
上　訴　人　丁○○
　　　　　　乙○○
共　　　同
訴訟代理人　賴思達律師
上　訴　人　丙○○
訴訟代理人　楊振裕律師
上　訴　人　甲○○
訴訟代理人　阮春龍律師
複　代理人　王士銘律師
上列當事人間損害賠償事件，上訴人對於中華民國94年5月17日
臺灣彰化地方法院93年度訴字第406號第一審判決提起上訴，本
院於民國94年10月5日言詞辯論終結，茲判決如下：
    主  文
原判決關於駁回上訴人丁○○、乙○○下列第2、3項之訴，及訴
訟費用（確定部分除外）之裁判，均廢棄。
上訴人丙○○應分別再給付上訴人丁○○新台幣拾捌萬元、上訴
人乙○○新台幣拾捌萬元，及均自民國九十三年八月十四日起至
清償日止，按年息百分之五計算之利息。
上訴人甲○○應分別再給付上訴人丁○○新台幣拾捌萬元、上訴
人乙○○新台幣拾捌萬元，及均自民國九十四年四月七日起至清
償日止，按年息百分之五計算之利息。
上列二項所命給付，如上訴人丙○○、甲○○任一人已為給付，
另一人於其給付範圍內，免給付義務。
上訴人丁○○、乙○○其餘上訴駁回。
上訴人丙○○、甲○○之上訴駁回。
第一、二審訴訟費用（確定部分除外），由上訴人丙○○、甲○
○負擔三分之一，餘由上訴人丁○○、乙○○負擔。
    事實及理由
一、上訴人丁○○、乙○○主張：訴外人陳俊志於92年8月23日
    21時許，駕駛上訴人甲○○所有之車號RE－8863號自小貨車
    （下稱系爭貨車），沿彰化縣田中鎮○○路由北往南行駛，
    在山腳路與山腳路5段61巷口處，因跨越雙黃線逆向行駛而
    撞及對向上訴人乙○○所騎乘，前座載其女蕭炘媺之車號
    VNY－063號輕型機車，造成上訴人乙○○受傷及蕭炘媺死亡
    ，陳俊志應負過失侵權行為責任，然陳俊志已死亡，上訴人
    丙○○為陳俊志之繼承人，爰依繼承之法律關係對其請求。
    系爭貨車所有人為上訴人甲○○，其與陳俊志為表兄弟暨鄰
    居關係，明知陳俊志並無駕駛執照，復曾因吸毐二次遭法院
    判刑，仍將系爭貨車借予陳俊志或同意其使用，顯有「違反
    保護他人之法律，致生損害於他人」之情事，依民法第184
    條第2項，應負損害賠償責任。上訴人丁○○為被害人蕭炘
    媺之父，因本件車禍支出喪葬費與醫療費新台幣（下同）28
    萬9350元，精神上受有痛苦，請求190萬元之精神慰撫金，
    扣除已領取強制保險給付共140萬元（即各70萬元）後，尚
    得請求120萬元。上訴人乙○○因本件車禍受傷住院31日，
    支出醫療費用3萬6750元，住院期間由夫即上訴人丁○○看
    護，依看護工每日2200元計算，受有相當於看護費用之損失
    6萬8200元；乙○○原受僱於訴外人李啟田擔任臨時工，每
    日薪資500元，因本件車禍自92年8月24日起至92年12月30日
    無法工作，損失工作收入6萬4500元；乙○○因本件車禍受
    傷，迄今腿部功能尚未完全恢復，且臉部殘留凹陷之疤痕長
    達11公分，身為女性打擊至深，請求80萬元之精神慰撫金，
    因女蕭炘媺死亡，精神受有痛苦，請求190萬元之精神慰撫
    金，扣除已領取強制保險給付70萬元後，共得請求200萬元
    之精神慰撫金。上訴人甲○○、丙○○間所負上開給付義務
    ，係屬不真正連帶債務等情，爰依侵權行為及繼承之法律關
    係請求，求為命：上訴人甲○○、丙○○應各給付上訴人丁
    ○○148萬9350元、乙○○216萬9450元，及加計自起訴狀繕
    本送達翌日起算法定遲延利息，如其中任一人已為給付，另
    一人於給付範圍內，免其給付義務之判決（原審命上訴人甲
    ○○、丙○○應各給付上訴人丁○○23萬7530元、上訴人乙
    ○○31萬9697元本息，如其中任一人已為給付，另一人於給
    付範圍內，免其給付義務，駁回上訴人丁○○、乙○○其餘
    請求。上訴人丁○○、乙○○僅就駁回其精神慰撫金部分聲
    明不服，請求上訴人甲○○、丙○○應各再給付70萬元、90
    萬元，其餘敗訴部分未據聲明不服。上訴人甲○○、丙○○
    分別對其敗訴部分聲明不服）。
二、上訴人丙○○則以：上訴人乙○○住院須由他人看護之期間
    應為7日，並以每日1000元計算看護費，始屬合理。上訴人
    丙○○年近60歲，身患多種疾病，領有重度器官障礙之身心
    障礙手冊，每月靠政府補助4000元生活津貼維生，相較上訴
    人丁○○、乙○○正值青壯年，並有穩定收入，原審判決應
    賠償上訴人丁○○80萬元、乙○○100萬元精神慰撫金過高
    ，應予核減等語，資為抗辯。上訴人甲○○則以：上訴人甲
    ○○非明知陳俊志無駕駛執照，且事發當日上訴人甲○○未
    同意將系爭貨車借予陳俊志，係陳俊志擅自取用系爭貨車，
    上訴人甲○○並不知情，自無違反保護他人之法律，無須負
    損害賠償責任。事發當時乙○○載其幼女於前座，並未佩帶
    安全帽，此為蕭炘媺死亡之主因，上訴人乙○○應至少負百
    分之30以上之過失責任等語，資為抗辯。
三、查，訴外人陳俊志無駕駛執照，於上揭時地，駕駛自小貨車
    ，跨越分向限制線侵入對向車道行駛，撞及對向上訴人乙○
    ○所騎乘前載其女蕭炘媺之輕型機車，造成上訴人乙○○受
    傷及其女蕭炘媺死亡。上訴人丁○○、乙○○為蕭炘媺之父
    母，訴外人陳俊志為上訴人丙○○之子，陳俊志於發生車禍
    當日即自殺死亡，業經台灣彰化地方法院檢察署檢察官以92
    年度偵字第6807號為不起訴處分，上訴人丙○○並未拋棄或
    限定繼承。上訴人丁○○、乙○○因蕭炘媺死亡，已領取強
    制責任險給付140萬元，各分配70萬元等事實，為兩造所不
    爭執（見本院卷40、41頁），並有彰化縣警察局田中分局道
    路交通事故證明書、彰化秀傳紀念醫院診斷證明書附卷可證
    （見原審93年斗調字第31號卷9、15頁），堪信為真實。本
    件陳俊志於上揭時地駕駛系爭貨車，跨越分向限制線侵入對
    向車道行駛，撞及對向上訴人乙○○所騎乘前載其女蕭炘媺
    之前揭輕型機車，造成乙○○受傷及蕭炘媺死亡，違反道路
    交通安全規則第90條、第97條第1、2款規定，陳俊志顯有過
    失肇致本件車禍，並與上訴人乙○○所受傷害及其女蕭炘媺
    之死亡有相當因果關係，此亦為上訴人丙○○所不爭執，陳
    俊志應負侵權行為損害賠償責任，而陳俊志已亡，上訴人丙
    ○○為陳俊志之繼承人，上訴人丁○○、乙○○依繼承及侵
    權行為之法律關係，請求上訴人丙○○賠償損害，自屬有據
    。
四、按上訴人明知加害人張某未領有駕駛執照，仍將該小客車交
    其駕駛，顯違反道路交通管理處罰條例第21條第1項第1款、
    第28條之規定，亦即違反保護他人之法律，應推定其有過失
   （最高法院著有67年台上字第2111號判例參照）。次按道路
    交通管理處罰條例第28條規定「汽車所有人，僱用或聽任第
    21條第1款至第7款之人駕車者，除依第21條規定處罰外，並
    得吊扣其汽車牌照3個月。」而該條例第21條第1款為「汽車
    駕駛人未領有駕駛執照駕車者，處新台幣6000元以上12000
    元以下罰鍰，並當場禁止其駕駛及扣留其車輛牌照」。道路
    交通管理處罰條例之立法目的，乃為加強道路交通管理，維
    護交通秩序，確保交通安全。該條例第21條第1款，對未領
    有駕駛執照之汽車駕駛人，課予一定之行政罰，即係因未通
    過駕駛執照考試之人駕車，對道路交通安全有極高之危險性
    ；汽車所有人對於此種具有高危險性之人，不加以阻止防範
    ，反而「僱用」或「聽任」其駕駛汽車，實助長該危險性，
    是該條例第28條亦對此處以一定之行政罰。則汽車所有人僱
    用或聽任未領有駕駛執照之人使用車輛，即係違反保護他人
    之法律，應推定其有過失。本件陳俊志駕駛上訴人甲○○所
    有系爭貨車因而肇事等情，為兩造所不爭執。而上訴人甲○
    ○於警訊時稱「（為何是你堂哥陳俊志駕駛？）陳俊志於92
    年8月23日19時有向我借，我不願借他，因為我們家的貨車
    （即系爭貨車）鑰匙都長期插在車上，陳俊志自己於92年8
    月23日19時左右將小貨車開出去，我當時在工廠2樓，他有
    大聲對我打個招呼」、「（陳俊志平日是否向你借過小貨車
    （即系爭貨車）？最近一次？）借過小貨車（系爭貨車）和
    機車但都是一下子五分鐘就回來了．．．」、「（陳俊志是
    否有自小客車駕駛執照？）我很久之前聽陳俊志說他要去考
    駕駛執照」等語，再參以卷內所附本件車禍處理人員內安派
    出所陳志豪巡官、朱炳榕警員所寫報告記載：「．．．經車
    主兒子甲○○至現場陳述，才知該車借給朋友陳俊志駕駛．
    ．．」等語，足認上訴人甲○○與陳俊志平日往來即屬密切
    ，知悉陳俊志並無駕駛執照，且曾借系爭貨車與陳俊志，當
    日系爭貨車鑰匙仍留在車上，竟聽任陳俊志駕駛系爭貨車，
    以致肇事，其亦有過失，應負損害賠償責任。上訴人甲○○
    辯稱其未聽任陳俊志駕駛系爭貨車，其無過失云云，不足採
    取。故上訴人丁○○、乙○○請求上訴人甲○○賠償其損害
    ，亦屬有據。
五、按不法侵害他人致死者，對於支出醫療及增加生活上需要之
    費用或殯葬費之人，亦應負損害賠償責任。不法侵害他人之
    身體或健康者，對於被害人因此喪失或減少勞動能力或增加
    生活上之需要時，應負損害賠償責任。不法侵害他人致死者
    ，被害人之父、母、子、女及配偶，雖非財產上之損害，亦
    得請求賠償相當之金額。不法侵害他人之身體、健康者，被
    害人雖非財產上之損害，亦得請求賠償相當之金額。民法第
    192條第1項、193條第1項、第194條、第195條第1項分別定
    有明文。本件上訴人丁○○、乙○○因上訴人丙○○之被繼
    承人陳俊志及上訴人甲○○之過失行為而受有損害，則上訴
    人丁○○、乙○○依上開規定，請求上訴人丙○○、甲○○
    賠償其損害，並負不真正連帶債務賠償責任，自屬有據。茲
    就上訴人丁○○、乙○○之請求分述如下：
　(一)上訴人丁○○方面：
　　兩造就原審判決准許上訴人丁○○請求醫療費3600元、喪葬
  　費23萬8100元，均不再爭執（見本院卷41頁），計為24萬17
    00元，應予准許。精神慰撫金部分，上訴人丁○○為蕭炘媺
    之父，其因本件車禍，驟失其女，天人兩隔，精神痛苦自屬
    非輕。查，上訴人丁○○為國中畢業，職業木工，有田賦及
    房屋各一筆，汽車一輛，業經上訴人丁○○陳明，並有彰化
    縣稅捐稽徵處函附歸戶財產查詢清單可稽（見原審卷56、57
    頁），上訴人丙○○為國小畢業，並無工作，目前每月領取
    4000元之殘障津貼，有土地、房屋等財產，業經上訴人丙○
    ○陳明在卷（見原審卷83頁）。上訴人甲○○依其警訊中所
    述，係以製茶為業。本院斟酌上訴人丁○○所受痛苦，及兩
    造身分、地位及經濟能力等一切情狀，認其主張精神慰撫金
    應以100萬元為適當，逾此數額部分則屬過高，不能准予。
    總計上訴人丁○○因本件事故所受損失為124萬1700元。
　(二)上訴人乙○○方面：
　(1)兩造對原審判決認定上訴人乙○○支出醫藥費3萬6600元及
    受有工作損失5萬1097元部分，已不再爭執，自應准許。
  (2)看護費用部分：上訴人乙○○因本件車禍受有疑似腹內出血
    、骨盆及左小腿閉鎖性骨折、顏面及左下肢撕裂傷等傷害，
    住院一個月，有彰化秀傳紀念醫院診斷證明書一件為證（見
    原審93年斗調字第31號卷15頁），上訴人丙○○抗辯乙○○
    主張之看護期間過長，每日所需費用亦過高。經查，上訴人
    乙○○於92年8月23日發生車禍後，即至秀傳醫院急診，並
    入加護病房，於92年9月1日轉普通病房，92年9月4日接受左
    下肢植皮手術後，於92年9月22日出院，有上訴人乙○○所
    提上開診斷證明書可稽。則乙○○於92年8月23日至同月31
    日在加護病房住院期間，既不能由家屬進入照顧，應無另由
    丁○○看護之必要；其餘住院期間因日常生活不便完全自理
    ，有看護之必要，看護期間至方便獨立行走為止，在其出院
    前未見乙○○有獨立行走之情形，有秀傳醫院94年1月7日（
    94）明秀醫字第940031號函、94年2月2日（94）明秀醫字第
    940170號函為憑，堪認乙○○自92年9月1日至同月22日共22
    日期間，有受看護之必要。而丁○○為木工，非受專業訓練
    之看護人員，其看護而支出勞務，不宜以職業看護標準計算
    ，以每日1000元為相當。上訴人乙○○所受支出看護費用之
    損害應為2萬2000元。上訴人丙○○抗辯住院期間主治醫師
    巡視病患時，病患均躺臥床上，不能僅以主治醫師未見獨立
    行走，即謂有看護必要，乙○○應於出院前即已恢復至可以
    行走之狀態，始會辦理出院云云，然查，上開秀傳醫院94年
    2月2日函說明二記載：「病患乙○○於民國92年8月24日該
    次住院診斷為頭部外傷，疑似腹部內出血，左脛骨骨折，左
    下肢開放性傷口，接受縫合及植皮，臉部撕裂傷，於醫理推
    論約一個月可輔助行動」等語，亦明確表示乙○○所受傷害
    於醫理推論亦須約一個月始可「輔助行動」，上訴人丙○○
    抗辯其出院前已恢復至可獨立行走，甚且主張看護期間應為
    7日，實無依據，不能採取。
  (3)精神慰撫金部分：上訴人乙○○為蕭炘媺之母，因本件車禍
    受傷，住院治療一個月，臉部並遺有撕裂傷縫合與植皮後之
    疤痕，驟失其女，天人兩隔，精神痛苦自屬非輕。經查，上
    訴人乙○○為國小畢業，係農業工作之臨時工，並無報稅資
    料，業據其陳明在卷，並有財政部臺灣省中區國稅局員林稽
    徵所函為據 (見原審卷182頁)。本院斟酌上訴人乙○○所受
    痛苦，及兩造身分、地位及經濟能力等一切情狀，認其因本
    件事故得請求之精神慰撫金，應以120萬元（受傷部分20萬
    元，喪女部分100萬元）為適當。
  (4)以上合計，上訴人乙○○就其受傷部分，所受損失為30萬
    9697元，就蕭妡媺死亡部分，其得請求之精神慰撫金為100
    萬元。
六、次按損害之發生或擴大，被害人與有過失者，法院得減輕賠
    償金額或免除之，此於被害人之代理人或使用人與有過失之
    情形，亦有準用，民法第217條第1項、第3項定有明文。再
    依道路交通安全規則第88條第2款、第5款、第7款及第2項第
    2款、第3款規定，機器腳踏車在駕駛人後設有固定座位者，
    得附載一人，駕駛人及附載坐人均應戴安全帽，附載坐人必
    須穩妥，機器腳踏車駕駛人及附載座人配戴安全帽，帽體及
    相關配件必須齊全，並無毀損、鬆脫或變更之情事。配帶時
    安全帽應正面朝前及位置正確，於顎下繫緊扣環，安全帽並
    應適合頭形，穩固戴在頭上，不致上下左右晃動，且不可遮
    蔽視線。則上訴人乙○○騎乘機車附載其女蕭炘媺，自應遵
    守上開規定，以保護蕭炘媺之安全，避免及減輕發生事故之
    損害。然查，上訴人乙○○騎乘機車係將蕭炘媺安置於前座
    ，顯未有固定作用，如遭撞及，極易使蕭炘媺被拋於遠處；
    又本件車禍現場僅發現一頂安全帽，亦有彰化縣警察局田中
    分局93年12月2日田警刑字第0930020093號函可稽，該頂安
    全帽為上訴人乙○○所有，並為乙○○所不爭執，已難認蕭
    炘媺確有戴安全帽，縱如乙○○所稱蕭炘媺之安全帽係因車
    禍脫落而無法尋獲，亦可認其有未依規定配戴適合之安全帽
    ，並於顎下繫緊扣環之情形。參以彰化縣警察局田中分局93
    年6月21日函附仁和醫院92年8月24日診斷證明書記載，蕭炘
    媺到院時無呼吸、瞳孔放大、無反應、全身多處挫傷、流鼻
    血、腹部漲硬，死因不詳等語，應認蕭炘媺之法定代理人乙
    ○○騎乘機車時，疏未能注意上開規定，對於蕭炘媺之死亡
    ，亦有過失。本件訴外人陳俊志隨意跨越分向限制線侵入對
    向車道行駛，與對向車道來車產生碰撞，為本件事故肇事原
    因，上訴人乙○○在己向車道行駛，非肇事原因，本院斟酌
    其事故發生原因力之強弱，及雙方過失之輕重，認原審關於
    蕭炘媺受傷及死亡部分之損害，減輕上訴人丙○○、甲○○
    之賠償責任百分之10，允為妥當，上訴人甲○○抗辯乙○○
    應負百分之30過失責任，不足採取。故上訴人丁○○得請求
    之金額為111萬7530元 (0000000×0.9＝0000000）；上訴人
    乙○○就蕭妡媺死亡部分得請求之金額為90萬元（0000000
    ×0.9＝900000），加計其本人受傷部分得請求之金額30萬
    9697元後，得請求之金額為120萬9697元。
七、上訴人丁○○、乙○○已領取強制責任保險之保險金140萬
    元，各得70萬元之事實，為兩造所不爭執，則扣除上開金額
    後，上訴人丁○○得請求41萬7530元，上訴人乙○○就蕭妡
    媺死亡部分得請求20萬元。又上訴人丙○○交付1萬元紅包
    予上訴人乙○○，原審認定屬慰撫金性質，應予扣除，乙○
    ○於本院亦不再爭執。是扣除該1萬元後，上訴人乙○○就
    其本人部分得請求之金額為29萬9697元，其得請求合計為49
    萬9697元。上訴人丁○○、乙○○基於侵權行為之損害賠償
    請求權，請求上訴人丙○○、甲○○負不真正連帶債務賠償
    責任，各應給付上訴人丁○○41萬7530元、上訴人乙○○49
    萬9697元及上訴人丙○○自93年8月14日起，上訴人甲○○
    自94年4月7日（即起訴狀繕本送達翌日，上訴人丁○○、乙
    ○○主張就上訴人甲○○部分自93年8月14日起算，並無依
    據），均至清償日止，按年息百分之5計算之法定遲延利息
    ，為有理由，逾此範圍之請求，為無理由，應予駁回。
八、綜上所述，上訴人丁○○、乙○○基於侵權行為及繼承之法
    律關係，請求上訴人丙○○、甲○○除原判決所命給付外，
    ，應各再給付上訴人丁○○18萬元、上訴人乙○○18萬元，
    及上訴人丙○○自93年8月14日起，上訴人甲○○自94年4月
    7日起，均至清償日止，按年息百分之5計算之利息，如上訴
    人丙○○、甲○○任一人已為給付，另一人於其給付範圍內
    ，免給付義務，為有理由。原審就上開部分為駁回之判決，
    即有未洽，上訴意旨，就該部分指摘原判決不當，求予廢棄
    ，為有理由。上訴人丁○○、乙○○逾上開准許部分範圍之
    請求，則無理由，原審駁回該部份之本息請求暨假執行之聲
    請，洵屬正當，渠等上訴論旨，仍執陳詞，指摘原判決該部
    分不當，求予廢棄，為無理由。原判決命上訴人丙○○、甲
    ○○給付，核無不當，上訴人丙○○、甲○○上訴論旨，仍
    執陳詞，指摘原判決該部分不當，求予廢棄，為無理由。另
    本判決所命給付未逾150萬元，一經宣示即告確定，無宣告
    假執行之必要，原審駁回該部分假執行之聲請，理由雖有不
    同，結論尚無二致，仍應予維持。本件事證已臻明確，兩造
    其餘攻擊防禦方法及舉證，核與本件判決結果不生影響，無
    庸逐一論列，併此敘明。
據上論結，本件上訴人丁○○、乙○○之上訴為一部有理由，一
部無理由，上訴人丙○○、甲○○之上訴為無理由，依民事訴訟
法第450條、第449條第1項、第2項、第79條、第85條第1項前段
，判決如主文。
中　　華　　民　　國　　94　　年　　10　　月　　19　　日
                      民事第六庭審判長法　官  吳火川
　　　　　　　　　　　      　　　　　法　官  吳惠郁
　　　　　　　　　　　      　　　　　法　官  饒鴻鵬
以上正本係照原本作成。
不得上訴。
                                      書記官  陳如慧
中　　華　　民　　國　　94　　年　　10　　月　　20　　日
                                                      Ｈ
